臺北高等行政法院判決
　　　　　　　　　　　　　　　　　　95年度訴字第03929 號
　　　　　　　　　　　　　　　.
原　　　告　富隆開發股份有限公司
代　表　人　甲○○○董事長）.
訴訟代理人　王忠偉（會計師）住臺北市中正區○○○街3號3樓
被　　　告　財政部臺北市國稅局
代　表　人　許虞哲（局長）
訴訟代理人　乙○○
上列當事人間因營利事業所得稅事件，原告不服財政部中華民國
95年9 月13日台財訴字第09500424270 號訴願決定（案號：第00
000000 號），提起行政訴訟，本院判決如下：
    主  文
原告之訴駁回。
訴訟費用由原告負擔。
    事  實
一、事實概要：本件原告辦理民國（下同）91年度未分配盈餘申
    報，列報「項次21－其他經財政部核准之項目」為新臺幣（
    下同）18,191,077元，被告初查以上開申報金額係在建工程
    資本化利息，非屬財政部核准可列為減項範疇，乃否准認定
    ，核定未分配盈餘18,199,080元，加徵10% 營利事業所得稅
    1,819,908 元。原告不服，申請復查，經被告以以95年6 月
    30日財北國稅法字第0950229278號復查決定書（下稱原處分
    ）駁回，原告猶有未服，提起訴願亦遭決定駁回，遂提起本
    件行政訴訟。
二、兩造聲明：
（一）原告聲明：
  １、訴願決定及原處分均撤銷。
  ２、訴訟費用由被告負擔。
（二）被告聲明：
  １、駁回原告之訴。
  ２、訴訟費用由原告負擔。
三、兩造之爭點：
（一）原告主張之理由：
  １、按本國所得稅制於87年度有重大之改革，即將營利事業所
      得稅及個人所得稅予以合併，學理上稱為「兩稅合一」，
      而本次改革之主要精神，即在於營利事業階段所繳納之營
      利事業所得稅得予扣抵個人所獲配之股利或營利所得應繳
      納之個人綜合所得稅，以避免對於營利事業所得及個人所
      得之重複課稅，但為避免個人以保留盈餘不分配股利或營
      利所得之方式規避或遞延個人之所得稅，遂有對於營利事
      業未分配盈餘於次年度未分配予以加徵10﹪之徵罰性稅額
      ，但又顧及財務會計所得及稅務課稅所得之差異性，故訂
      有行為時所得稅法第66條之9 第2 項第1 款至第9 款列舉
      得列為未分配盈餘減項之相關規定，但為避免同條項第1
      至9 款列舉事項之不足，另訂有第10款授權主管機關視情
      況而訂定未分配盈餘之減項以補充列舉規定之不足，且消
      彌財務會計及稅務會計所產生之所得差異及課稅不公平之
      情事，藉以維護納稅義務人之權益，此係屬法令本於稅法
      課稅公平原則授權主管機關衡諸法令規定實際之不足而得
      以補充之，故若主管機關本於上述法令之授權而所補充規
      定之事項仍無法有效彌補法令之不足，以致造成納稅義務
      人課稅不公時，相關機關實應予以補強之，以符法律公平
      原則，但本件被告及其主管機關財政部非但未能竭盡其職
      權，反以主管機關未有核准列舉規定，而不准原告將其利
      息資本化之金額，列為未分配盈餘之減項，原告以為實有
      失租稅公平及實質課稅原則。
  ２、本件系爭在建工程帳外調減利息支出予以資本化，是否得
      列為未分配盈餘之減除項目，原告以為於91年度營利事業
      所得稅申報時依行為時查核準則第97條第9 款之規定辦理
      將帳上所估列之利息費用18,191,077元予以帳外調減資本
      化，以致當年度營利事業所得稅申報未扣除前5 年虧損前
      之課稅所得額為30,870,216元，但原告91年度財務會計帳
      上實際僅有盈餘10,286,019元，且公司帳上歷年來皆為累
      積虧損，原告得以彌補累積虧損之當年度盈餘僅為10,286
      ,019元，故產生稅務申報91年度未分配盈餘時尚有未分配
      盈餘18,199,080元未予以分配或未彌補虧損，但公司財務
      會計帳上實際為卻為累積虧損520,056,580 元，並無未分
      配盈餘可供分配或彌補虧損之情況，此乃因稅法規定與財
      務會計規定不同所產生之差異。且另依公司法第232 條第
      2 項前段規定：「公司無盈餘時，不得分派股息及紅利。
      …」，故於稅務申報91年度未分配盈餘時，應將該項差異
      列為未分配盈餘之減項以符實際課稅原則，惟被告卻對原
      告91年度僅因稅務申報所產生，但財務會計帳務上實際並
      不存在之未分配盈餘予以加徵10% 所得稅款，實已違反兩
      稅合一制下對於未分配盈餘加徵10% 稅款，以避免公司以
      未分配盈餘不分配或延遲分配而規避或遞延個人所得稅之
      立法意旨及稅法實質課稅原則。
  ３、按「凡應歸屬於本年度之費用或損失，除會計基礎經核准
      採用現金收付制者外，應於年度決算時，就估列數字以『
      應付費用』科目列帳…」、「利息：…九、購買土地之借
      款利息，應列為資本支出，經辦妥過戶規定手續或交付使
      用後之借款利息，可作為費用列支。但非屬固定資產之土
      地，其借款利息以遞延費用列帳，於土地出售時，再轉作
      其收入之減項。」分別為行為時查核準則第64條前段及第
      97條第9 款之規定。原告有關利息支出之會計處理即依查
      核準則第64條規定之權責基礎於當年度估計應付利息費用
      ，且依行為時查核準則第97條第9 款規定將購買非屬固定
      資產土地之利息費用予以資本化，並予以帳外調減利息，
      以符稅法不予認列之規定，因此增加當期課稅所得額；另
      原告因財務困難無法支付借款利息，故將以前年度估計所
      產生之應付利息逾2 年未支付者，依查核準則第108 條之
      1 規定轉列其他收入，增加當期課稅所得額與未分配盈餘
      ，但於未分配盈餘申報時被告以因利息資本化之利息支出
      「未列為財政部核准可列為未分配盈餘減項範疇」，而不
      予認定，如此有關該筆利息支出於估計年度不認列，而逾
      2 年又轉列收入，如此營利事業所得稅及未分配盈餘加徵
      之所得稅，實已重覆課徵。
  ４、另原告認為有關購置固定資產利息應予資本化之規定實與
      查核準則第97條第11款：「利息：…十一、營業人一方面
      借入款項支付利息，一方面貸出款項並不收取利息或收取
      利息低於所支付之利息者，對於相當於該貸出款項支付之
      利息或其差額，不予認定。」之規定有相同之性質，即皆
      係依實質課稅原則而不予認列該項利息支出。但對於同樣
      有利息支出認列事實而不具有盈餘可分配之交易，財政部
      89年10月30日台財稅第0890457410號函規定，依行為時查
      核準則第97條第11款規定未予認列之借款利息或利息差額
      ，得列為計算未分配盈餘之減除項目，惟對於同條第8 款
      規定調減之利息支出則仍未納入，顯然有關補充行為時所
      得稅法第66條之9 第2 項第10款「其他經財政部核准之項
      目」之列舉事項仍有不足，不足以有效防止課稅不公平之
      情事發生。
（二）被告主張之理由：
  １、按「自87年度起，營利事業當年度之盈餘未作分配者，應
      就該未分配盈餘加徵10﹪營利事業所得稅，不適用第76條
      之1 規定。」「前項所稱未分配盈餘，係指經稽徵機關核
      定之課稅所得額，加計同年度依本法或其他法律規定減免
      所得稅之所得額、不計入所得課稅之所得額、已依第39條
      規定扣除之虧損及減除左列各款後之餘額：…十、其他經
      財政部核准之項目。」為行為時所得稅法第66條之9 第1
      項及第2 項第10款所明定。
  ２、按原告列報項次21：「其他經財政部核准之項目。」18,
      191,077 元，係91年度帳外設算在建工程資本化利息，為
      原告所不爭，且在建工程列於資產負債表存貨項下，並非
      損益科目，與本期盈餘無涉，不列入本期所得計算，當非
      本期未分配盈餘計算項目，遑論屬行為時所得稅法第66條
      之9 規定得以減除之項目，被告原核定否准認列，並無不
      合。又系爭利息，基於收入成本配合原則，將於在建工程
      完工出售時，認列損益，並未失公平正義原則。原告復執
      前詞爭執，難認有理由。
　　理  由
一、原告起訴主張：原告於91年度營利事業所得稅申報時，依行
    為時查核準則第97條第9 款之規定辦理將帳上所估列之利息
    費用18,191,077元予以帳外調減資本化，以致當年度營利事
    業所得稅申報未扣除前5 年虧損前之課稅所得額為30,870,
    216 元，但原告91年度財務會計帳上實際僅有盈餘10,286,
    019 元，故產生稅務申報91年度未分配盈餘時尚有未分配盈
    餘18,199,080元未予以分配或未彌補虧損，實則原告並無未
    分配盈餘可供分配或彌補虧損之情況，被告對原告91年度僅
    因稅務申報所產生，但財務會計帳務上實際並不存在之未分
    配盈餘予以加徵10% 所得稅款，違反兩稅合一制下對於未分
    配盈餘加徵10% 稅款，以避免公司以未分配盈餘不分配或延
    遲分配而規避或遞延個人所得稅之立法意旨及實質課稅原則
    。又原告就利息支出之會計處理，係依查核準則第64條規定
    之權責基礎於當年度估計應付利息費用，且依行為時查核準
    則97條第9 款規定將購買非屬固定資產土地之利息費用予以
    資本化，並予以帳外調減利息以符稅法規定，始增加當期課
    稅所得額，另原告因財務困難無法支付借款利息，故將以前
    年度估計所產生之應付利息逾2 年未支付者，依查核準則第
    108 條之1 規定轉列其他收入，增加當期課稅所得額與未分
    配盈餘，是該筆利息支出於估計年度不認列，而逾2 年又轉
    列收入，如此營利事業所得稅及未分配盈餘加徵之所得稅，
    實已重覆課徵。又財政部89年10月30日台財稅第0890457410
    號函規定，行為時查核準則第97條第11款規定未予認列之借
    款利息或利息差額，得列為計算未分配盈餘之減除項目，惟
    對於同條第8 款規定調減之利息支出則未納入，顯見所得稅
    法第66條之9第2項第10款「其他經財政部核准之項目」之列
    舉事項仍不足以有效防止課稅不公平之情事發生，為此，依
    行政訴訟法第4 條第1 項規定，提起行政訴訟，求為判決如
    訴之聲明所示云云。
二、被告則以：原告列報項次21：「其他經財政部核准之項目。
    」18,191,077元，係91年度帳外設算在建工程資本化利息，
    而在建工程列於資產負債表存貨項下，並非損益科目，與本
    期盈餘無涉，不列入本期所得計算，當非本期未分配盈餘計
    算項目，遑論屬行為時所得稅法第66條之9 規定得以減除之
    項目，被告原核定否准認列，並無不合。又系爭利息，基於
    收入成本配合原則，將於在建工程完工出售時，認列損益，
    並未失公平正義等語，資為抗辯。
三、經查，本件原告辦理91年度未分配盈餘申報，原列報「項次
    21－其他經財政部核准之項目」為18,191,077元，而上開申
    報金額係在建工程資本化利息一節，為兩造所不爭執，且有
　　原告92年度營利事業所得稅結算/91 年度未分配盈餘申報書
    、未分配盈餘查核簽證申報查核報告書、被告重點查核報告
    書等件附原處分卷、92年度營利事業所得稅查核簽證申報查
    核報告書附申報調整所得額彙總表、說明書附卷第70頁、第
    79頁可稽，洵堪信實。至於兩造爭執在建工程帳外調減利息
    資本化，得否列為未分配盈餘之減除項目乙節，本院判斷如
    下：
（一）按「自87年度起，營利事業當年度之盈餘未作分配者，應
      就該未分配盈餘加徵10﹪營利事業所得稅，不適用第76條
      之1 規定。」、「前項所稱未分配盈餘，係指經稽徵機關
      核定之課稅所得額，加計同年度依本法或其他法律規定減
      免所得稅之所得額、不計入所得課稅之所得額、已依第39
      條規定扣除之虧損及減除左列各款後之餘額：…十、其他
      經財政部核准之項目。」為行為時所得稅法第66條之9 第
      1 項及第2 項第10款所明定。從而，未分配盈餘計算時，
      依法可得扣減者，除(1)已依第39條規定扣除之虧損、(2)當
      年度應納之營利事業所得稅、(3)彌補以往年度之虧損、(4)
      已由當年度盈餘分配之股利淨額或盈餘淨額、(5)已依公司
      法或其他法律規定由當年度盈餘提列之法定盈餘公積，或
      已依合作社法規定提列之公積金及公益金、(6)依本國與外
      國所訂之條約，或依本國與外國或國際機構就經濟援助或
      貸款協議所訂之契約中，規定應提列之償債基金準備，或
      對於分配盈餘有限制者，其已由當年度盈餘提列或限制部
      分、(7)已依公司或合作社章程規定由當年度盈餘給付之董
      、理、監事職工紅利或酬勞金、(8)依證券交易法第41條之
      規定，由主管機關命令自當年度盈餘已提列之特別盈餘公
      積、(9)處分固定資產之溢價收入作為資本公積者、(10)當年
      度損益計算項目，因超越規定之列支標準，未准列支，而
      具有合法憑證或能提出正當理由者外，以經財政部核准之
      項目為限，始得減除之。
（二）次按「利息：…九、購買土地之借款利息，應列為資本支
      出，經辦妥過戶規定手續或交付使用後之借款利息，可作
      為費用列支。但非屬固定資產之土地，其借款利息以遞延
      費用列帳，於土地出售時，再轉作其收入之減項。」行為
      時查核準則第97條第9 款所明定。經查，本件原告列報項
      次21：「其他經財政部核准之項目。」之18,191,077元，
      係91年度帳外設算在建工程資本化利息，已如前述，而在
      建工程列於資產負債表存貨項下，並非損益科目，與本期
      盈餘無涉，不列入本期所得計算，非屬本期未分配盈餘計
      算項目，自無依所得稅法第66條之9 規定第2 項減除之可
      言。況所得稅法第66條之9 第2 項就未分配盈餘，復明定
      以經稽徵機關核定之課稅額，加計同年度依本法或其他法
      律規定減免所得稅之所得額、不計入所得課稅之所得額、
      已依第39條規定扣除之虧損及減除該項所列各款後之餘額
      計算之，本件系爭在建工程利息資本化金額，並非經財政
      部核准之減除項目，被告否准系爭項次21：「其他經財政
      部核准之項目。」18,191,077元之認列，揆諸首揭規定並
      無不合，亦未違反所得稅法第66條之9 立法意旨及實質課
      稅原則，原告就此所辯並無可採。又「營利事業一方面借
      入款項支付利息，一方面貸出款項不收取利息或收取利息
      低於所支付之利息，對於相當於該貸出款項支付之利息或
      其差額，經依營利事業所得稅查核準則第九十七條第十一
      款規定未予認定者，如其確有支付事實，並取具合法憑證
      ，得列為計算所得稅法第六十六條之九規定未分配盈餘之
      減除項目。」固經財政部89年10月30日台財稅第08904574
      10號函釋明確，惟上開函釋揭示者乃營利事業借入款項支
      付利息貸出款項不收取利息或收取利息低於所支付之利息
      ，對於相當於該貸出款項支付之利息或其差額，經依營利
      事業所得稅查核準則第97條第11款規定未予認定者而為，
      與本件系爭利息資本化之性質有別，是原告執此函釋稱行
      為時查核準則第97條第11款規定未予認列之借款利息或利
      息差額，得列為計算未分配盈餘之減除項目，惟對於本件
      調減利息支出則未納入，所得稅法第66條之9 第2 項第10
      款「其他經財政部核准之項目」規定不足以有效防止課稅
      不公云云，亦無可取。
（三）又所得稅法第66條之9 之設，旨在避免營利事業藉保留盈
      餘規避股東或社員之稅負，並基於實施兩稅合一制度後之
      稅收損失，不應由股東以外之納稅義務人負擔，故於該條
      第1 項明定未分配盈餘加徵10% 營利事業所得稅，又為正
      確計算應加徵10% 營利事業所得稅之未分配盈餘，於該條
      第2 項明定未分配盈餘之計算基礎（該條立法理由參照）
      。而財務會計上關於公司帳處理之方式，本與所得稅法規
      定之課稅原則有間，在建工程列於資產負債表存貨項下，
      與本期盈餘無涉，不列入本期所得計算，非屬本期未分配
      盈餘計算項目，且系爭利息支出基於收入成本配合原則，
      將於在建工程完工出售時認列損益，是原告主張本件系爭
      利息費用依查核準則規定予以資本化並為帳外調減，增加
      當期課稅所得額，如於估計年度不認列，嗣因無力支付逾
      2 年復依查核準則第108 條之1 規定轉列其他收入，實已
      重覆課徵云云，應屬誤會。
四、綜上所述，本件原處分否准原告91年度未分配盈餘申報項次
    21「其他經財政部核准之項目」18,191,077元認列，核定未
    分配盈餘18,199,080元，加徵10% 營利事業所得稅1,819,90
    8 元，認事用法並無違誤，訴願決定遞予維持，亦無不合，
    原告徒執前詞，訴請撤銷訴願決定及原處分，為無理由，應
    予駁回。
五、本件事證已臻明確，兩造其餘攻擊、防禦方法，經核與判決
    之結果不生影響，無庸逐一論述，併予敘明。
六、據上論結，本件原告之訴為無理由，爰依行政訴訟法第98條
    第3 項前段，判決如主文。
中　　華　　民　　國　　96　　年　 　5    月　  30    日
                       第一庭審 判 長 法  官  王立杰
                                      法  官  林惠瑜
                                      法  官  周玫芳
上為正本係照原本作成。
如不服本判決，應於送達後20日內，向本院提出上訴狀並表明上
訴理由，如於本判決宣示後送達前提起上訴者，應於判決送達後
20日內補提上訴理由書（須按他造人數附繕本）。
中    華    民    國    96    年     5    月    30    日
                                      書記官  陳圓圓
